臺灣苗栗地方法院民事判決  
110年度重訴字第65號
原      告  許銘村  


訴訟代理人  陳明暉律師
原      告  許陳美玉
特別代理人  高仁宏律師
原      告  許堂海  

訴訟代理人  許志帆  
原      告  許莉莉  

            許玉葉  


被      告  許銘德  
訴訟代理人  黃淑齡律師
上列當事人間請求返還借名登記土地事件，本院於民國111年5月
12日言詞辯論終結，判決如下：
    主  文
原告之訴駁回。
訴訟費用由原告負擔。
    事實及理由
壹、程序部分
一、原告許銘村起訴主張被繼承人許燈財之土地借名登記於被告
    名下，於許燈財逝世後，其欲依借名登記、民法第179條規
    定請求被告返還土地或代替物，核屬行使因繼承而得之公同
    共有債權，應由許燈財之全體繼承人一同起訴、被訴，當事
    人方適格。經本院於民國110年10月19日裁定限期命原告許
    陳美玉、許堂海、許莉莉、許玉葉追加為原告（卷一第363
    至365頁），然渠等逾期未追加，依民事訴訟法第56條之1第
    1項規定，渠等視為已一同起訴（卷一第409頁），先予敘明
    。
二、原告許陳美玉經本院函詢後，振興醫療財團法人振興醫院函
    覆表示其目前臥床，神經學狀況為E4V2M4，無法與外界溝通
    等語（卷二第185頁），屬無訴訟能力人，又無法定代理人
    ，經本院依民事訴訟法第51條第2項規定，以111年度聲字第
    11、20、21號裁定選任高仁宏律師為其特別代理人，併予敘
    明。
貳、實體方面
一、原告均主張：許燈財於78年11月6日購買苗栗縣○○鄉○○○○○○
    段000地號土地（其後同段261地號土地於110年2月3日因分
    割而增加同段261-1、261-2、261-3地號土地）、80年6月20
    日購買庄西段356、357、358地號土地、81年4月1日購買庄
    西段359地號土地（上開土地以下合稱系爭土地），並依序
    於78年12月12日、80年8月5日、81年5月6日因系爭土地均屬
    農地而借名登記於具有自耕農身分之被告名下。則許燈財業
    於109年5月18日逝世，上開借名登記關係均已消滅，兩造為
    許燈財之全體繼承人而共同繼承許燈財財產上權利，被告自
    應將系爭土地返還全體繼承人，然被告業已將庄東段261、2
    61-2地號及261-3地號土地分別出售，而分別得款新臺幣（
    下同）4,046,000元、590萬元，爰：㈠擇一依民法第179條、
    第541條規定，請求被告將尚未出售之庄東段261-1、庄西段
    356、357、358、359地號土地返還兩造（訴之聲明第一項）
    ，㈡另就已出售之土地，被告受有賣得價金之利益，且被告
    既已陷於給付不能，亦應負損害賠償責任，爰擇一依民法第
    179條、第181條但書、第226條第1項規定，請求被告將賣得
    之價金給付兩造（訴之聲明第二項）等語。並均聲明：㈠被
    告應將庄東段261-1、庄西段356、357、358、359地號土地
    所有權移轉登記予兩造公同共有。㈡被告應將9,946,000元給
    付予兩造公同共有。
二、被告則以：許燈財購買系爭土地，係為贈與被告而登記於被
    告名下，而被告受贈後，自始以所有權人地位管理使用系爭
    土地、持有土地所有權狀、繳納相關稅費，並將庄西段356
    、357、358、359地號土地出租予訴外人黃清德，且許燈財
    親筆書寫之身後財產分配事項亦未將系爭土地列入，足認許
    燈財就系爭土地與被告間並無借名登記關係，原告之訴為無
    理由等語，資為抗辯。並聲明：原告之訴駁回。
三、兩造協議簡化爭點如下（卷一第413至414頁、卷二第299、3
    35頁）：
  ㈠不爭執事項
  ⒈許燈財於109年5月18日逝世，其繼承人為許陳美玉、許銘村
    、許銘德、許莉莉、許玉葉、許堂海等6人，渠等均未拋棄
    繼承（卷一第25至31頁、第355至359頁、第391至397 頁）
    。
　⒉庄東段261地號（重測前：南庄段南庄小段34-66地號土地）
    土地原為訴外人莊春煌單獨所有，嗣於78年12月12日以買賣
    為由將所有權移轉登記予被告，而261地號土地分別於101 
    年、110年因分割增加261-1、261-2、261-3地號土地（卷一
    第55至59頁、第143至145頁、第147至155頁、第173頁）；
    又庄西段356、357、358、359地號（重測前分別為南庄段南
    庄小段58-16、58-17、58-15、58-3）土地，原均為訴外人
    范照紅單獨所有，嗣庄西段356、357、358地號土地於80年8
    月5日，庄西段359地號土地於81年5月6日均以買賣為由，將
    所有權移轉登記予被告（卷一第61至67頁、第175至181頁、
    第193至245頁）。
  ⒊被告於110年2月3日將庄東段261-3地號土地出賣予訴外人徐
    美珍，買賣價金為590萬元，並於同年月23日以買賣為由將
    所有權移轉登記予徐美珍（卷一第19頁、第143至145頁、第
    157至171頁、第257頁、第321至327頁）；被告又於110年7
    月30日將庄東段261、261-2地號土地出賣予訴外人徐張秀嬌
    ，買賣價金4,046,000元（卷一第329至335頁），並辦理所
    有權移轉登記完畢。
  ⒋系爭土地地目均為「田」（卷一第151、197、227頁），而78
    年10月12日戶政機關發給之戶籍謄本記載被告職業為「無」
    （卷一第155頁），而80年7月3日、81年3月20日戶政機關發
    給之戶籍謄本記載被告職業為「農自耕農」（卷一第213、2
    43頁）。
  ㈡爭執事項
  ⒈許燈財與被告間就系爭土地是否具有借名登記關係？
  ⒉原告擇一依民法第179條、第541條規定，請求被告將庄東段2
    61-1、庄西段356、357、358、359地號土地移轉予兩造公同
    共有，有無理由？
　⒊原告擇一依民法第179條、第181條但書、第226條第1項規定
    ，請求被告給付9,946,000元予兩造公同共有，有無理由？
四、本院之判斷：
  ㈠爭點一：
  ⒈按當事人主張有利於己之事實者，就其事實有舉證之責任（
    家事事件法第51條準用民事訴訟法第277條本文）；次按所
    謂借名登記契約，乃當事人約定，一方（借名者）經他方（
    出名者）同意，而就屬於一方現在或將來之財產，以他方之
    名義，登記為所有人或其他權利人，而仍由自己管理、使用
    、處分，他方允就該財產為出名登記之契約，是出名人與借
    名者間應有借名登記之意思表示合致，始能成立借名登記契
    約。而不動產登記當事人名義之原因原屬多端，主張借名登
    記者，應就該借名登記之事實負舉證責任（最高法院108年
    度台上字第2359號、108年度台上字第2024號判決意旨參照
    ）。則原告主張許燈財與被告間就系爭土地具有借名登記關
    係，既為被告所否認並抗辯渠等係贈與關係（卷一第251頁
    ），原告即應就該等有利於己之事實，負舉證之責。
　⒉經查：
　⑴依不爭執事項⒉，庄東段261、庄西段356、357、358、359地
    號土地均係直接由前手移轉登記予被告，而庄東段261地號
    土地亦於被告名下分割增加同段261-1、261-2、261-3地號
    土地；又被告業已提出庄東段261-1、庄西段356、357、358
    、359地號土地之土地所有權狀影本（卷一第263至271頁）
    ，另依不爭執事項⒊，被告業將庄東段261、261-2、261-3地
    號土地出售他人並辦畢所有權移轉登記，而移轉登記庄東段
    261-3地號土地之土地登記申請書中，亦具有該土地之土地
    所有權狀（卷一第157、171頁），另被告亦提出庄東段261
    、261-1（100年間尚未分割增加，故無繳納地價稅）、庄西
    段356、357、358地號土地於100年、103至109年之地價稅繳
    款書，其上均蓋有經繳納之印文（卷一第273至287頁），足
    認系爭土地係由被告持有土地所有權狀、出售部分系爭土地
    ，及繳納部分系爭土地地價稅，而處於被告管理、處分之範
    疇。
　⑵又證人黃清德亦於本院具結證稱：我認識被告應該10餘年，
    也認識許銘村，我最早於102年向被告承租南庄電信局後方
    土地，面積約3分，地號我不曉得，租了大概10年，租金早
    期1年2萬元，110年我要求降價為1年1萬元，我給付被告地
    租時亦有製作支出傳票簽收，我是與被告本人洽談承租事宜
    ，租金亦以現金給付被告，我沒有印象被告曾向我表示該土
    地係其父許燈財所有，我承租10年左右期間，亦無人向我表
    示該土地並非被告所有等語（卷二第35至39頁），而依被告
    提出之內政部國土測繪中心網路地圖及地籍圖（卷二第91、
    93頁），庄西段356、357、358、359地號土地確實位於中華
    電信南庄服務中心後方，又被告確實持有證人黃清德製作之
    102年12月31日、104年9月11日、106年1月5日、106年12月3
    0日、108年1月1日、110年1月7日現金支出傳票、支出證明
    單，上載支付103至107年度土地租金各2萬元，及108年1月1
    日支付土地租金2萬元、110年1月7日支付土地租金1萬元（
    卷一第311至315頁），足認庄西段356、357、358、359地號
    土地亦係由被告實際出租與證人黃清德而收益。
　⑶則綜合上開證據，系爭土地並無由許燈財自己管理、使用、
    處分之情形存在，難認符合上開借名登記關係中「借名人自
    己管理、使用、處分，出名人僅為出名登記」之要件。
　⑷原告雖提出主張為許燈財親自書寫之①存證信函：上載庄東段
    261、261-1地號土地係被告同意為自耕農身分而暫借名登記
    為土地所有人名義等語（卷一第41頁）、②備忘錄：上載許
    燈財向莊春煌、范照紅分別購入庄東段261、重測前南庄段
    南庄小段58-16、58-17、58-15、58-3（即庄西段356、357
    、358、359地號土地）地號土地，因被告剛退伍身分證欄空
    白，可辦理自耕農身分，故該等農地暫時使用被告名義登記
    等語（卷二第9至11頁）、③備忘錄㈡：其中參考資料記載78
    年間政府法令限制自耕農身分方得購買農地，因被告剛退伍
    身分證欄空白，可合法登記為自耕農，許燈財遂告知被告係
    借名登記為買主，倘日後法令可以歸還，應無條件辦理歸還
    等語（卷二第17至19頁）、④聖德法律事務所函：記載許燈
    財催告被告與其協商庄東段261、重測前南庄段南庄小段58-
    16、58-17、58-15、58-3地號土地移轉返還問題，並表明該
    等土地係其購買而借名登記為被告名義等語（卷二第21至23
    頁）、⑤許燈財手寫文件：記載南庄鄉內許燈財出資購入農
    業用地數筆，因自耕農法令而暫借名被告名義登記為買主，
    今法令早已取消，欲辦理返還其名義等語（卷二第307、325
    頁）。然：
　①上開存證信函業經被告爭執形式及實質上真正（卷一第413頁
    ），縱上開文書均為許燈財親自書寫，然原告既主張借名登
    記關係存在於許燈財與被告間，而渠等繼承許燈財財產上權
    利等情（卷一第19頁），故該等文書亦僅屬主張權利者即許
    燈財、原告之單方陳述，礙難輕採；且依被告提出之107年1
    0月20日許燈財文書，上載許燈財就其持有土地、房屋、股
    權等不動產於身後須分配給子女繼承，其中均未提及系爭土
    地之分配問題（卷一第307至309頁），倘許燈財認系爭土地
    為其所有之不動產，何以未於該文書併予分配，足見許燈財
    上開文書中就系爭土地與被告間關係為何，內心真意亦不甚
    明確。
　②又證人羅瑞娥於本院具結證稱：我之前工作是代書，許燈財
    有拿案件給我辦理，重測前南庄段南庄小段58-16、58-17、
    58-15、58-3地號土地所有權移轉登記，是由許燈財委託我
    代理辦理，過程中有實際見到許燈財、范照紅，是許燈財要
    買受，而許燈財要登記予何人係許燈財之權利，我不會多問
    ，許燈財沒有向我表示上開土地是許燈財買受後要借名登記
    於被告名下等語（卷二第39至44頁），是依證人羅瑞娥所證
    ，亦僅能認定許燈財購買庄西段356、357、358、359地號土
    地後指定登記予被告，然無從判斷指定登記之原因為何，而
    代理辦理庄東段261地號土地移轉登記之代書葉弘俊（卷一
    第183至191頁）業已逝世，而經原告捨棄傳喚（卷一第417
    頁本院電話紀錄），亦無從認定庄東段261地號土地登記予
    被告之原因為何；況縱使89年1月26日刪除前之土地法第30
    條規定「私有農地所有權之移轉，其承受人以能自耕者為限
    」，而依不爭執事項⒋系爭土地地目均為田，且被告確實具
    有自耕農身分，然許燈財與被告既屬父子關係（卷一第69頁
    被告戶籍謄本），亦無法排除許燈財係出於借名登記以外之
    原因如贈與等，考量系爭土地屬農地，故指定登記予具有自
    耕農身分之被告，尚難僅憑該等情事，遽認許燈財與被告間
    就系爭土地具有借名登記關係。
　⑸原告雖另主張系爭土地於78年至81年間購買登記時，被告年
    僅25至28歲，無資力購買系爭土地，足證係許燈財借名登記
    等語（卷一第17頁），原告許陳美玉亦主張許燈財有多名子
    女，被告並非長子、亦非獨子，豈有獨厚被告而將高價系爭
    土地單獨贈與被告，不顧其他子女之理等語（卷二第272-2
    頁）。然被告縱為53年生（卷一第69頁被告戶籍謄本），於
    78年至81年間約25至28歲間，然其與許燈財既屬父子關係，
    許燈財自行處分財產而移轉登記予被告，無從排除係基於父
    子情誼而為之贈與，且被告既持有系爭土地所有權狀，且自
    行繳納部分系爭土地之地價稅，另自行出租部分系爭土地，
    業經本院認定如上，倘屬借名登記，實無將系爭土地所有權
    狀及管理使用權限均交由被告行使之必要，故原告上開主張
    ，單以己身思維意圖詮釋許燈財處分財產權限，欲為有利於
    己之認定，均難採納。
　⑹又原告許陳美玉雖主張稅費由何人繳交，繳交後是否有其他
    補償措施，或先由被告轉帳墊付、再由許燈財另行交付被告
    ，均可由許燈財與被告自行約定，實與渠等是否為贈與無關
    ，且縱使被告提出之103年地價稅繳款書上加註文字「批：
    該件103年度地價稅單非本人為納稅義務人名義不便受理。
    財11/20」為許燈財所書寫，則倘被告已受贈系爭土地，被
    告何須將地價稅單交由許燈財處理，可證被告明知系爭土地
    處於借名登記關係，方交由原告處理等語（卷二第272-2至2
    72-4頁）。然原告許陳美玉既未提出證據證明許燈財有與被
    告約定由被告先行墊繳地價稅，再由許燈財以他法償還乙情
    ，礙難徒憑原告許陳美玉臆測，遽認被告並非係因受贈系爭
    土地，基於管理自身土地之意思繳納地價稅；又被告提出之
    103年地價稅單縱有上開批註，然僅客觀記載許燈財表示其
    非納稅義務人礙難處理等語，無從認定該地價稅繳款書係由
    被告交予許燈財，欲由許燈財自行繳納而經許燈財拒絕，且
    觀諸被告另行提出之104至108年地價稅繳款書，均未見許燈
    財再有批註（卷一第277至285頁），況依被告提出之許燈財
    自身財產之地價稅、房屋稅、電費繳款憑證，均係以轉帳方
    式扣款（卷一第297至305頁），並無委由他人先行墊付之情
    事，礙無原告許陳美玉主張之被告繳納地價稅原因，或係由
    許燈財與被告約定由被告先行墊繳之客觀證據存在。
　⑺原告雖提出許明德先生農地（南庄電信局後方）種植花卉支
    出費用明細表，主張庄西段356、357、358、359地號土地雖
    由被告出面出租予證人黃清德或與證人黃清德合夥，然相關
    費用及收益係由被告與原告許銘村共同分擔或取得，足證該
    等土地雖登記於被告名下，然實際上非被告個人財產等語（
    卷二第75至77頁）。然觀諸上開費用明細表，其上僅記載工
    資、材料及樹苗費用，部分標明「村、德」各負擔之金額（
    卷二第79至81頁），至多僅能證明原告許銘村有與被告分擔
    於庄西段356、357、358、359地號土地上種植樹木花卉之費
    用，無從推認該等土地之所有權歸屬，故原告上開主張，亦
    難採納。
　⑻再原告雖再主張許燈財購入系爭土地後雖登記於被告名下，
    然土地之管理、開發均係由許燈財全權處理，包括陸續委託
    建築師規劃開發，計畫興建地下一層、地上六層住宅等語，
    並提出委託建築師規劃設計之文件為證（卷一第339頁、第3
    43至345頁），而原告許陳美玉亦主張被告於109年間同意無
    償提供庄東段261、261-2地號土地供其餘兄弟姐妹共同出資
    興建建物居住，或同意土地出售價金與兄弟姊妹分享，可推
    知係因見許燈財將採取法律途徑取回系爭土地而為，足證許
    燈財無將系爭土地贈與被告之情，且若被告為系爭土地真正
    所有權人，何以於許燈財生存時不敢出售，待其逝世後1年
    即迅速出售，可推知被告明知系爭土地係借名登記關係，避
    免於許燈財生前處分系爭土地遭追究等語（卷二第272-5至2
    72-6頁）。然原告提出之上開建築師規劃設計文件（卷一第
    343至345頁），其上並未記載許燈財係基於真正所有權人之
    意思委託規劃設計，無從排除被告所辯係許燈財要求被告提
    供庄東段261、261-2地號土地供許燈財子女共同興建房屋居
    住，被告方應允提供土地之可能（卷一第399頁），礙難認
    許燈財有實際管理使用庄東段261、261-2地號土地；而被告
    既為系爭土地登記所有權人，其欲何時處分不爭執事項⒊之
    庄東段261、261-2、261-3地號土地為其自由權限，無從自
    其處分時點推論其與許燈財間就系爭土地具有借名登記關係
    。
　⑼至原告許莉莉先主張其很少知道許燈財事業方面之作為或內
    情等語（卷一第107頁），後具狀改稱其於許燈財逝世前約5
    年有機會與許燈財談話，許燈財表示先前有人要求其買地，
    因其無自耕農身分不能購地，斯時適逢被告退伍，故要求被
    告去辦理自耕農身分，許燈財並表示僅係借用名義等語（卷
    二第5至7頁），從而原告許莉莉前後主張已有出入，縱其主
    張為真，其亦係聽聞自主張權利者許燈財之單方說詞，而乏
    客觀證據佐證，無從採納。
　⒊綜上，被告既持有系爭土地土地所有權狀、出售部分系爭土
    地，及繳納部分系爭土地地價稅，而具有對系爭土地實際管
    理、使用、收益之客觀情狀，而依原告上開舉證，均無從證
    明系爭土地有由許燈財自己管理、使用、處分之情形存在，
    難認許燈財與被告間就系爭土地具有「借名人自己管理、使
    用、處分，出名人僅為出名登記」之借名登記關係。
　㈡爭點二、三：
　　依本院上開認定，原告既未能舉證證明許燈財與被告間就系
    爭土地具有借名登記關係存在，原告主張其因屬許燈財之繼
    承人，而繼承許燈財對於被告之系爭土地借名登記關係消滅
    後之返還請求權，即屬無據，難認被告具有借名登記關係消
    滅後之返還系爭土地義務，即無就庄東段261、261-2、261-
    3地號土地陷於給付不能之情事，亦無從認定被告保有庄東
    段261-1、庄西段356、357、358、359地號土地所有權，及
    出售庄東段261、261-2、261-3地號土地所得價金，欠缺法
    律上原因。故原告擇一依民法第179條、第541條規定，請求
    被告將庄東段261-1、庄西段356、357、358、359地號土地
    移轉予兩造公同共有，另擇一依民法第179條、第181條但書
    、第226條第1項規定，請求被告給付9,946,000元予兩造公
    同共有，俱屬無據，均應駁回。
五、本件事證已臻明確，兩造其餘攻擊防禦方法，經本院審酌後
    核於本判決結果不生影響，爰不一一論述，併此敘明。
六、訴訟費用負擔之依據：家事事件法第51條、民事訴訟法第78
    條、第85條第1項本文。
中　　華　　民　　國　　111 　年　　5 　　月　　13　　日
                  民事第一庭  法  官  劉奕榔
以上正本係照原本作成。　　　　　　　　　
如對本判決上訴，須於判決送達後20日內向本院提出上訴狀（須
附繕本）。如委任律師提起上訴者，應一併繳納上訴審裁判費。
中　　華　　民　　國　　111 　年　　5 　　月　　13　　日
                              書記官    郭娜羽